臺灣高等法院臺南分院刑事判決　一００年度上訴字第五六０號
上訴人　臺灣臺南地方法院檢察署檢察官
上訴人
即被告　黃天賜
　　　　　　　　（現於法務部矯正署臺南監獄臺南分監）
指定辯護人　本院公設辯護人 簡松柏
上列上訴人因被告違反藥事法等案件，不服臺灣臺南地方法院九
十九年度訴字第一六七０號中華民國一００年三月三十一日第一
審判決（起訴案號：臺灣臺南地方法院檢察署九十九年度偵字第
六六六九號、第九四一一號），提起上訴，本院判決如下：
    主    文
上訴駁回。
    事    實
一、黃天賜明知安非他命係毒品危害防制條例規定之第二級毒品
    ，安非他命亦經中央衛生主管機關明令公告列為禁藥管理，
    縱無營利意圖，依法亦不得以原價、低於原價或無償轉讓予
    他人。竟基於轉讓禁藥安非他命之犯意，於附表所示之時間
    、地點，無償提供如附表所示安非他命（轉讓安非他命各次
    之數量均未達十公克之微量）予蔡慶銘施用，以此方式轉讓
    安非他命三次。嗣經民眾匿名檢舉，循線查知上情。
二、案經臺南市警察局新化分局報告及臺灣臺南地方法院檢察署
    檢察官簽分後偵辦起訴。
    理    由
甲、程序方面：
    按被告以外之人於審判外之言詞或書面陳述，除法律有規定
    者外，不得作為證據，刑事訴訟法第一百五十九條第一項固
    有明文。惟被告以外之人於審判外之陳述，雖不符刑事訴訟
    法第一百五十九條之一至第一百五十九條之四之規定（即得
    為證據之情形），而經當事人於審判程序同意作為證據，法
    院審酌該言詞陳述或書面陳述作成時之情況，認為適當者，
    亦得為證據。當事人、代理人或辯護人於法院調查證據時，
    知有第一百五十九條第一項不得為證據之情形，而未於言詞
    辯論終結前聲明異議，視為有前項之同意；刑事訴訟法第一
    百五十九條之五定有明文。本件認定事實所引用證人之言詞
    及書面陳述證據，已經本院提示被告表示無意見，迄於言詞
    辯論終結前亦未聲明異議，揆諸前揭規定，可認為已同意作
    為證據；而本院審酌該證人等之陳述及證據資料作成當時之
    過程、內容、功能等之情況，認為適當，亦查無其他違法取
    證或其他瑕疵等不實之情事，具備合法可信之適當性保障，
    與本案待證事實間並具有相當之關聯性，以之為本案證據尚
    無不當，復無顯有不可信之情況，自得採為證據。
乙、實體方面：
壹、有罪部分（被訴轉讓安非他命予蔡慶銘三次）：
一、訊據被告矢口否認有轉讓禁藥安非他命予蔡慶銘犯行，辯稱
    ：係蔡慶銘到伊告住處，主動拿起桌上安非他命施用云云。
二、經查：
(一)被告於警詢、偵查、原審準備程序先辯稱：係與蔡慶銘合資
    購買，並無轉讓云云（見偵查卷(二)第三十二頁、第五十八頁
    、第八十四頁、一審卷第十九頁）；蔡慶銘原審作證後，被
    告始稱：蔡慶銘確實有到我東門路、永康市○○路住處，見
    到我住處桌面有安非他命和吸食器，就主動拿起來施用，是
    我施用完放在那邊，他自己去拿，我沒有阻止，我沒有請他
    施用等語（見一審卷第九十頁反面），於本院亦辯稱：係蔡
    慶銘到伊住處，拿安非他命施用云云（見本院卷第六十四頁
    反面）。被告對於蔡慶銘證述有到被告住處主動拿起桌上安
    非他命施用乙節並不爭執，惟辯稱：無轉讓安非他命之犯意
    及犯行云云。是本件審酌重點，端為：蔡慶銘主動拿被告
    所有之安非他命來施用，被告並未阻止，被告行為是否該當
    「轉讓」禁藥安非他命之要件？若係轉讓禁藥安非他命，
    次數、時間、地點如何確定？
(二)按轉讓之辨別在於是否有無償「移轉所有權」之意思（最高
    法院八十五年度台上字第四四七０號、九十八年度台上字第
    三六七０號等判決參照）。另以購入原價讓與或無償贈與他
    人毒品，固係轉讓毒品之常見類型，然不以此為限。上訴人
    無償提供些許毒品與他人一起施用，此部分亦屬轉讓行為（
    最高法院九十八年度台上字第二七九九號判決參照）。依此
    實務見解，毒品危害防制條例第八條、藥事法第八十三條第
    一項所稱之轉讓，應指基於讓與毒品、禁藥之意思，無償將
    所有之毒品、禁藥轉予他人取得所有權而言，是轉讓應指一
    切非營利性之讓與行為，如將施用剩餘或供自己施用之安非
    他命，同意或「任由他人施用」，均應成立轉讓罪（臺灣臺
    北地方法院八十八年度訴字第九九一號判決亦同此見解）。
    本件據證人蔡慶銘於原審證稱：我有去被告住處，他如果有
    把毒品放在桌上我就拿起來用，因為認識很久，當時我有在
    施用，我也不會看他有無同意，我就當他的面施用，他也在
    場，他沒有跟我收錢，他免費請我施用過三次，我去他家時
    ，毒品都放在桌上，我是用簡單型的玻璃球施用毒品，器具
    也是他的，當時被告都有看到，也沒有阻止我，也沒有跟我
    要賠償，有時候他自己做他的事，有時候跟我一起施用等語
    （見一審卷第七十八反面至八十三頁）；於本院證稱：附表
    時間三次到被告住處吸安非他命，被告在場，沒有事先經被
    告同意，被告沒有什麼反應，與被告為十幾年朋友，三次均
    在桌上拿的云云（見本院卷第六十五反面至六十六頁）。被
    告於原審亦證稱：那時候我本身有吸食安非他命，我施用完
    放在桌上，他一進我家門，就自己施用，我沒有阻止，但我
    也沒有說要請他或問他要不要施用，我沒有跟他收錢等語（
    見一審卷第八十三頁）。可見本件附表所示時間，蔡慶銘至
    被告住處，見桌上有安非他命，即拿安非他命施用，被告在
    場，沒有阻止等情，足以確定。衡諸常情，蔡慶銘施用安非
    他命時，被告亦在同一房間內而未為阻止，而安非他命本身
    有一定之市價，並非廉價、便宜之物，倘非被告同意，蔡慶
    銘斷不敢自行取用之理，實因被告與蔡慶銘為朋友關係，被
    告亦不反對蔡慶銘取用安非他命，此情無論係被告主動提供
    、邀約蔡慶銘施用安非他命、或被告被動不表示反對，均含
    有被告有無償將所有之安非他命、轉予他人取得所有權之意
    思，依上開說明，被告之行為自符合「轉讓」安非他命之涵
    義。被告辯稱：被告被動不表示反對，是蔡慶銘太厚臉皮云
    云，限縮轉讓之字義。實則，轉讓之型態多端，只要一切非
    營利性之讓與行為，「同意」或「任由他人」取得所有權，
    均應成立轉讓罪，被告辯解自不足採。被告有轉讓禁藥安非
    他命予蔡慶銘犯行，堪以認定。
(三)至轉讓之次數及時間、地點為何。蔡慶銘於原審證稱：當時
    檢察官、警察有提示通聯紀錄幫我回想確定時間、地點，我
    應該是在九十八年九月三日凌晨一時二十五分許起半小時內
    ，有到被告東門路住處內施用一次；應該是在九十八年十一
    月一日下午四時三十三分起半小時內，有到他家施用；應該
    是在九十八年十一月五日下午三時四分許，有到他永康中華
    路住處施用，我說的住處永康路中華路，是王建章婦產科旁
    邊的巷子進去，那邊二次，被告確實有免費請我施用過三次
    等語（見一審卷第七十九頁正反面）；本院審理時，辯護人
    請求勘驗蔡慶銘原審筆錄，經本院請法官助理依原審錄音光
    碟轉譯蔡慶銘證詞，被告及辯護人均無意見，核與原審筆錄
    大致相符（見本院卷第五十三至六十一、六十五頁）；且蔡
    慶銘於本院證稱：確實於附表所示之時間，至被告住處施用
    安非他命云云（見本院卷第六十五頁反面）。此外復有卷附
    0000000000號行動電話門號通聯紀錄，證明附表所示之時間
    ，被告與蔡慶銘有通聯，有該通聯紀錄在卷可稽（見偵查卷
    (一)第一五六至一六九頁）。足認被告確有於蔡慶銘證述之時
    間、地點（即附表編號１至３所示時間、地點）無償轉讓安
    非他命三次予蔡慶銘施用。事證已臻明確，被告犯行應予依
    法論科。
三、按安非他命係屬毒品危害防制條例第二條第二項第二款規定
    之第二級毒品，亦經行政院衛生署先後於六十九年十二月八
    日、七十五年七月十一日公告列入藥物藥商管理法第十六條
    第一款（即現行藥事法第二十二條第一項第一款）之禁藥管
    理，嗣於七十九年十月九日雖再經公告列入麻醉藥品管理條
    例（現行管制藥品管理條例）第二條第四款所定之「化學合
    成類麻醉藥品」管理，並明定於管制藥品管理條例第三條所
    指「管制藥品」（即藥事法第十一條之管制藥品），但上開
    列入藥事法禁藥之管理迄今猶未解除，是安非他命仍不失其
    為禁藥之性質，則行為人明知為禁藥即安非他命而轉讓予他
    人者，除成立毒品危害防制條例第八條第二項之轉讓第二級
    毒品罪外，亦構成藥事法第八十三條第一項轉讓禁藥罪，此
    係屬同一犯罪行為而同時有二種法律可資處罰之法條競合情
    形，應依重法優於輕法、後法優於前法等法理，擇一處斷。
    然毒品之範圍尚包括影響精神物質與其製品，而藥事之管理
    ，亦非僅止於藥品之管理，毒品未必即係經公告之禁藥，禁
    藥亦未必為毒品；再參以藥事法之立法目的在於確保行政主
    管機關對於藥事之管理，與毒品危害防制條例係保障國民健
    康之目的未盡相同，是毒品危害防制條例與藥事法二者間，
    並無必然之特別法與普通法關係。而藥事法第八十三條第一
    項係於九十三年四月二十一日修正公布，同年四月二十三日
    施行（藥事法另於九十五年五月三十日修正公布，惟該法第
    八十三條第一項規定並未修正），毒品危害防制條例第八條
    第二項則於九十二年七月九日修正公布，九十三年一月九日
    施行（毒品危害防制條例另如前述於九十八年五月二十日修
    正公布，惟該條例第八條第二項亦未修正），是相較於毒品
    危害防制條例第八條第二項言，藥事法第八十三條第一項為
    後法；又藥事法第八十三條第一項規定轉讓禁藥之法定刑係
    「七年以下有期徒刑，得併科新臺幣五百萬元以下罰金」，
    較諸毒品危害防制條例第八條第了項轉讓第二級毒品之法定
    刑為「六月以上五年以下有期徒刑，得併科新臺幣七十萬元
    以下罰金」為重，故除轉讓之安非他命數量，已達行政院93
    年1月7日院臺法字第0930080551號令頒「轉讓持有毒品加重
    其刑之數量標準第二條」所定之淨重十公克以上，應依毒品
    危害防制條例第八條第六項規定加重其刑，其加重後之法定
    刑較藥事法第八十三條第一項之法定刑為重者外，因藥事法
    第八十三條第一項為後法，且為重法，自仍應優先適用藥事
    法之規定處斷（最高法院九十七年度臺非字第三九七號、第
    四六一號等判決意旨參照）。本件被告於附表編號１至３所
    述之時間、地點，無償提供安非他命予蔡慶銘之行為，由蔡
    慶銘證述之內容無法證明被告所轉讓之安非他命已達前揭加
    重標準，是核被告轉讓安非他命予蔡慶銘行為，均係犯藥事
    法第八十三條第一項轉讓禁藥罪。被告轉讓安非他命前持有
    該毒品、禁藥之低度行為，均分別為其轉讓之高度行為所吸
    收，不另論罪。被告各次轉讓行為，犯意各別，行為互殊，
    應予分論併罰。
四、原審以被告罪證明確，因予適用藥事法第八十三條第一項、
    刑法第十一條前段、第五十一條第五款，並審酌被告有施用
    毒品，不思警愓，轉讓安非他命，戕害他人健康，轉讓數量
    尚微，惡性非重大，及犯後否認犯行不知悛悔，暨學歷、職
    業、家庭狀況等一切情狀，量處轉讓禁藥參罪各有期徒刑柒
    月。並定應執行刑為有期徒刑壹年貳月，以資懲儆。本院經
    核原判決認事用法，均無不合，量刑亦屬妥適。被告上訴否
    認犯罪，指摘原判決此部分不當，為無理由，應予駁回。
貳、無罪部分（被訴轉讓安非他命予曾奕騰一次）
一、公訴意旨另以：被告明知安非他命係毒品危害防制條例規定
    之第二級毒品，亦為藥事法所定之禁藥，非經許可，不得擅
    自轉讓。竟基於轉讓禁藥安非他命之犯意，以0000000000號
    行動電話門號作為聯絡工具，於九十八年十一月七日下午一
    時十六分許起三小時內，於臺南市長榮中學附近，轉讓安非
    他命（重量不詳）予曾奕騰施用，因認被告涉有違反藥事法
    第八十三條第一項轉讓禁藥罪嫌云云。
二、公訴人認被告涉犯此部分轉讓禁藥罪嫌，端以證人曾奕騰指
    證，及卷附通聯紀錄顯示被告與曾奕騰於九十八年十一月七
    日有通聯情形，及曾奕騰確實有於該次通聯後不久，為警查
    獲施用毒品，經判刑等情，為主要論據。訊據被告堅決否認
    有轉讓安非他命予曾奕騰犯行，辯稱：伊與曾奕騰係合資購
    買安非他命，沒有轉讓安非他命予曾奕騰等語。
三、按犯罪事實應依證據認定之，無證據不得認定犯罪事實。又
    不能證明被告犯罪者，應諭知無罪之判決。刑事訴訟法第一
    百五十四條第二項、第三百零一條第一項分別定有明文。而
    事實之認定，應憑證據，如未能發現相當證據，或證據不足
    以證明犯罪事實，自不能以推測或擬制之方法，為裁判基礎
    。此所稱之證據，雖不以直接證據為限，間接證據亦包括在
    內，然而無論直接或間接證據，其為訴訟上之證明，須於通
    常一般人均不致有所懷疑，而得確信其為真實之程度者，始
    得據為有罪之認定。倘其證明尚未達到此一程度，而有合理
    懷疑之存在，致無從使事實審法院獲得有罪之確信時，即應
    諭知被告無罪之判決（最高法院四十年台上字第八六號、七
    十六年度台上字第四九八六號等判例參照）。
四、經查：
(一)施用毒品者，其所稱向某人購買或由某人轉讓之供述，須補
    強證據以擔保其供述之真實性。良以施用毒品者其供述之憑
    信性本不及於一般人，況施用毒品者其供出來源，因而破獲
    者，法律復規定得減輕其刑，其有為偵查機關誘導、或為邀
    輕典而為不實之陳述之可能，其供述之真實性自有合理之懷
    疑。是認施用毒品者關於其向某人購買毒品或由某人轉讓之
    供述，必須補強證據佐證，以擔保其供述之真實性，俾貫澈
    刑事訴訟無罪推定及嚴格證明之基本原則。又關於毒品施用
    者其所稱向某人購買毒品或由某人轉讓之供述，必須補強證
    據佐證，係指毒品購買者之供述縱使並無瑕疵，仍須補強證
    據佐證而言，以擔保其供述之真實性。該所謂補強證據，必
    須與施用毒品者關於相關毒品交易之供述，具有相當程度之
    關聯性，且足使一般人對於施用毒品者之供述無合理之懷疑
    存在，而得確信其為真實，始足當之（最高法院九十九年度
    台上字第三六九二號、第七四七四號等判決意旨參照）。
(二)公訴人固以證人曾奕騰供述，作為被告轉讓安非他命予曾奕
    騰之證據。而曾奕騰於偵查中證稱：九十八年十一月七日下
    午一時許，我與被告電話通話後，我有跟被告拿到安非他命
    ，地點在長榮高中等語（見偵查卷(一)第一四七頁）。但於原
    審經檢察官主詰問時證稱：他請我的地點好像是在中華路，
    依照通聯紀錄來看，我當初跟檢察官說九十八年十一月七日
    在長榮中學這邊，那次好像是我們一起出錢去買，他拿給我
    。至於他免費請我的那次，好像是在中華路，因為已經一年
    多了，我搞不太清楚云云，證稱：以記憶力來說，現在比較
    好，因為製作警詢、偵查筆錄時我有施用毒品，當時神智不
    是很清楚，我想被告轉讓安非他命的地點應該是在長榮路等
    語（見一審卷第六十八反面至七十頁）。先稱轉讓地點為中
    華路，再改稱長榮路。就轉讓毒品之地點，究竟是在中華路
    、長榮路，先後供述不一，存有瑕疵。公訴人上訴書雖提出
    Ｇoogle地圖，證明台南市○○路○段長榮中學距離長榮路
    三段，僅需五分鐘車程，然與曾奕騰證述之轉讓安非他命地
    點究係中華路，或為長榮路，不相符，顯然無法說明曾奕騰
    證述之瑕疵。且被告堅詞否認有轉讓安非他命予曾奕騰。是
    公訴人前引曾奕騰證詞，無法作為被有轉讓安非他命之不利
    證據。
(三)公訴人再以卷附通聯紀錄證明被告與曾奕騰於九十八年十一
    月七日有通聯情形。然曾奕騰使用之000000000號電話，與
    被告持用之0000000000號行動電話，雖曾於九十八年十一月
    七日下午一時十六分通話六十二秒，有通聯紀錄在卷可參（
    見偵查卷(一)第一四一頁）。但曾奕騰與被告對話內容為何？
    無通聯錄音或監聽譯文可考，無法證明係被告轉讓安非他命
    予曾奕騰之通話。再者，由卷附通聯可知，該通電話曾奕騰
    為發話者，被告為受話者，亦核與曾奕騰於原審時證稱：那
    次「被告剛好打電話」來說他有很多安非他命等語（見一審
    卷第七十六頁），不相符合。足認通聯紀錄亦難作為被告有
    轉讓安非他命予曾奕騰之補強證據。
(四)至曾奕騰固有於九十八年十一月九日晚上七時五十分回溯九
    十六時內某時許，以燒烤方式施用第二級毒品之事實，有原
    審九十九年度易字第五三０號刑事判決在卷可稽。但不論曾
    奕騰施用毒品為警查獲時，是否有於警詢時供稱毒品來源係
    被告所轉讓，亦僅表示曾奕騰警詢證述之時間，與本件公訴
    人指訴之轉讓時間點（九十八年十一月七日），二者距離較
    為接近而已；而施用毒品者供出毒品來源，因而破獲者，法
    律規定得減輕其刑，曾奕騰仍有為邀輕典而為不實陳述之可
    能，故不能率然以曾奕騰因施用毒品為警查獲，於當初警詢
    所言，距離案發時間近、記憶力較清楚，而忽略了其仍可能
    為邀減刑之寬典而虛偽陳述。是縱有曾奕騰施用毒品之判決
    書、該次警詢筆錄（檢察官未聲請調查證據、原審亦未依職
    權調取）為補強，但實際上該判決、警詢筆錄的內容仍是施
    用毒品者曾奕騰之片面證述，曾奕騰上開證述既無法作為被
    告轉讓安非他命之不利證據，此部分曾奕騰施用毒品判決，
    自亦難作為被告轉讓安非他命之不利證據。
(五)綜上所述，公訴人所舉證據，尚不足作為被告轉讓安非他命
    之不利證據，依罪證有疑利於被告之證據法則，自難遽為被
    告轉讓安非他命之不利認定。此外，復查無其他積極證據足
    資認定被告有公訴人指訴之轉讓安非他命犯行，揆諸前開判
    例說明，被告此部分犯行尚屬不能證明。
五、原審基於上述理由，為被告無罪之諭知。本院經核此部分原
    判決，認事用法，亦無不合。公訴人上訴意旨，仍執陳詞，
    指摘原判決此部分不當，為無理由，應予駁回。
、據上論斷，應依刑事訴訟法第三百六十八條，判決如主文。
本案經檢察官劉得鉦到庭執行職務。
中    華    民    國    100   年    8     月    10    日
                  刑事第一庭審判長法官  茆  臺  雲
                                  法官  王  明  宏
                                  法官  蔡  長  林
以上正本證明與原本無異。
有罪部分，如不服本判決應於收受送達後10日內向本院提出上訴
書狀，其未敘述上訴理由者，並得於提起上訴後10日內向本院補
提理由書（均須按他造當事人之人數附繕本）「切勿逕送上級法
院」。
無罪部分，檢察官除有刑事妥速審判法第9條第1項規定之情形，
如不服本判決應於收受本判決後10日內向本院提出上訴書，其未
敘述上訴理由者並得於提起上訴後10日內向本院補提理由書外，
不得上訴。
                                書記官  李  培  薇
中    華    民    國    100   年    8     月    10    日
附錄本案論罪科刑法條全文：
藥事法第八十三條第一項：
  明知為偽藥或禁藥，而販賣、供應、調劑、運送、寄藏、牙保
  、轉讓或意圖販賣而陳列者，處七年以下有期徒刑，得併科新
  臺幣五百萬元以下罰金。
刑事妥速審判法第九條：
除前條情形外，第二審法院維持第一審所為無罪判決，提起上訴
之理由，以下列事項為限：
一、判決所適用之法令牴觸憲法。
二、判決違背司法院解釋。
三、判決違背判例。
刑事訴訟法第三百七十七條至第三百七十九條、第三百九十三條
第一款之規定，於前項案件之審理，不適用之。
附表：
┌──┬──────┬────────┬────┬─────┐
│編號│時間        │地點            │轉讓對象│數量      │
│    │            │                │        │          │
├──┼──────┼────────┼────┼─────┤
│ １ │98年9月3日1 │在被告當時位在臺│蔡慶銘  │不詳之微量│
│    │時25分許起半│南市○區○○路某│        │          │
│    │小時內      │巷內（長榮中學對│        │          │
│    │            │面）附近之住處  │        │          │
├──┼──────┼────────┼────┼─────┤
│ ２ │98年11月1日1│在被告當時位在臺│同上    │同上      │
│    │6時33分許起 │南縣永康市○○路│        │          │
│    │半小時內    │附近某巷內住處  │        │          │
├──┼──────┼────────┼────┼─────┤
│ ３ │98年11月5日1│同上            │同上    │同上      │
│    │5時4分許    │                │        │          │
└──┴──────┴────────┴────┴─────┘